ACORDAO-COMPLETO-2343442

ACÓRDÃO 1296/2019 ATA 5/2019 - SEGUNDA CÂMARA

VISTOS, relatados e discutidos estes autos de concessão inicial de aposentadoria instituída pela Tribunal Regional do Trabalho da 1ª Região no interesse de Helen Morais Diniz, 
ACORDAM os Ministros do Tribunal de Contas da União, reunidos em Sessão da 2ª Câmara, diante das razões expostas pelo Relator, com fundamento no art. 71, inciso III, da Constituição Federal, c/c arts. 1º, inciso V, 39, inciso II, e 45 da Lei nº 8.443/92, c/c art. 260 do Regimento Interno do TCU, em:
9.1. considerar ilegal o ato de concessão inicial de aposentadoria de Helen Morais Diniz, recusando o respectivo registro;
9.2. dispensar o ressarcimento das quantias indevidamente recebidas de boafé pela inativa, conforme orientação fixada na Súmula TCU nº 106;
9.3. determinar ao Tribunal Regional do Trabalho da 1ª Região/RJ que:
9.3.1. faça cessar os pagamentos decorrentes do ato ora considerado ilegal, no prazo de quinze dias, contados a partir da ciência desta deliberação, sujeitando-se a autoridade administrativa omissa à responsabilidade solidária, ante o disposto nos arts. 71, inciso IX, da Constituição Federal, e 262, caput, do Regimento Interno do TCU;
9.3.2. dê ciência do inteiro teor deste Acórdão à interessada, encaminhando a este Tribunal, no prazo de 30 (trinta) dias, cópia do comprovante da data da efetiva notificação;
9.4. esclarecer ao Tribunal Regional do Trabalho da 1ª Região/RJ que, nos termos do art. 262, §2º, do Regimento Interno deste Tribunal, a concessão ora considerada ilegal poderá prosperar, caso seja emitido novo ato livre da irregularidade apontada;
9.5. determinar à Secretaria de Fiscalização de Pessoal que acompanhe a implementação das medidas indicadas no subitem 9.3, representando, caso necessário, a este Tribunal.

Ato de aposentadoria.

Segunda Câmara

3.	Interessada: Helen Morais Diniz (CPF XXX.058.787-XX)

13.1. Ministros presentes: Ana Arraes (Presidente), Augusto Nardes e Raimundo Carreiro (Relator).
13.2. Ministro-Substituto convocado: Marcos Bemquerer Costa.
13.3. Ministro-Substituto presente: André Luís de Carvalho.

RAIMUNDO CARREIRO

Transcrevo, como parte deste Relatório, com fundamento no inciso I do § 3º do art. 1º da Lei nº 8.443/92, o inteiro teor da instrução de mérito elaborada por Auditor Federal de Controle Externo lotado na Secretaria de Fiscalização de Pessoal – Sefip (peça 7) : 
“INTRODUÇÃO 
1.	Trata-se de ato de concessão de aposentadoria de HELEN MORAIS DINIZ (CPF: XXX.058.787-XX) no cargo de Técnico Judiciário do Tribunal Regional do Trabalho da 1ª Região/RJ – TRT-1, submetido, para fins de registro, à apreciação do Tribunal de Contas da União (TCU) , de acordo com o art. 71, inciso III, da Constituição Federal. 
2.	O ato foi cadastrado e disponibilizado ao TCU por intermédio do Sistema de Apreciação e Registro de Atos de Admissão e Concessões (Sisac) , na forma dos arts. 2o, caput e inciso II, e 4o, caput, da Instrução Normativa - TCU 55/2007.
EXAME TÉCNICO  
3.	Segundo ato concessório (peça 4, p. 5) , a aposentadoria se deu na modalidade voluntária, com proventos integrais, calculados pela média das remunerações utilizadas como base para as contribuições, com fundamento no art. 40, § 1º, inciso III, alínea “a”, §§ 3º e 17, da Constituição Federal, com redação dada pela Emenda Constitucional 41/2003, c/c arts. 1º e 15 da Lei 10.887/2004 (regras novas) :
Constituição Federal
“Art. 40. Aos servidores titulares de cargos efetivos da União, dos Estados, do Distrito Federal e dos Municípios, incluídas suas autarquias e fundações, é assegurado regime de previdência de caráter contributivo e solidário, mediante contribuição do respectivo ente público, dos servidores ativos e inativos e dos pensionistas, observados critérios que preservem o equilíbrio financeiro e atuarial e o disposto neste artigo.
§ 1º Os servidores abrangidos pelo regime de previdência de que trata este artigo serão aposentados, calculados os seus proventos a partir dos valores fixados na forma dos §§ 3º e 17:
 (...) 
III - voluntariamente, desde que cumprido tempo mínimo de dez anos de efetivo exercício no serviço público e cinco anos no cargo efetivo em que se dará a aposentadoria, observadas as seguintes condições: 
a) sessenta anos de idade e trinta e cinco de contribuição, se homem, e cinqüenta e cinco anos de idade e trinta de contribuição, se mulher; 
 (...) 
§ 3º Para o cálculo dos proventos de aposentadoria, por ocasião da sua concessão, serão consideradas as remunerações utilizadas como base para as contribuições do servidor aos regimes de previdência de que tratam este artigo e o art. 201, na forma da lei.
 (...) 
§ 17. Todos os valores de remuneração considerados para o cálculo do benefício previsto no § 3° serão devidamente atualizados, na forma da lei”. 
Lei 10.887/2004
“Art. 1o No cálculo dos proventos de aposentadoria dos servidores titulares de cargo efetivo de qualquer dos Poderes da União, dos Estados, do Distrito Federal e dos Municípios, incluídas suas autarquias e fundações, previsto no § 3o do art. 40 da Constituição Federal e no art. 2o da Emenda Constitucional no 41, de 19 de dezembro de 2003, será considerada a média aritmética simples das maiores remunerações, utilizadas como base para as contribuições do servidor aos regimes de previdência a que esteve vinculado, correspondentes a 80% (oitenta por cento) de todo o período contributivo desde a competência julho de 1994 ou desde a do início da contribuição, se posterior àquela competência.
§ 1o As remunerações consideradas no cálculo do valor inicial dos proventos terão os seus valores atualizados mês a mês de acordo com a variação integral do índice fixado para a atualização dos salários-de-contribuição considerados no cálculo dos benefícios do regime geral de previdência social.
§ 2o A base de cálculo dos proventos será a remuneração do servidor no cargo efetivo nas competências a partir de julho de 1994 em que não tenha havido contribuição para regime próprio.
§ 3o Os valores das remunerações a serem utilizadas no cálculo de que trata este artigo serão comprovados mediante documento fornecido pelos órgãos e entidades gestoras dos regimes de previdência aos quais o servidor esteve vinculado ou por outro documento público, na forma do regulamento.
§ 4o Para os fins deste artigo, as remunerações consideradas no cálculo da aposentadoria, atualizadas na forma do § 1o deste artigo, não poderão ser:
I - inferiores ao valor do salário-mínimo;
II - superiores ao limite máximo do salário-de-contribuição, quanto aos meses em que o servidor esteve vinculado ao regime geral de previdência social.
§ 5o Os proventos, calculados de acordo com o caput deste artigo, por ocasião de sua concessão, não poderão ser inferiores ao valor do salário-mínimo nem exceder a remuneração do respectivo servidor no cargo efetivo em que se deu a aposentadoria.
 (...) 
Art. 15.  Os proventos de aposentadoria e as pensões de que tratam os arts. 1o e 2o desta Lei serão reajustados, a partir de janeiro de 2008, na mesma data e índice em que se der o reajuste dos benefícios do regime geral de previdência social, ressalvados os beneficiados pela garantia de paridade de revisão de proventos de aposentadoria e pensões de acordo com a legislação vigente”.
4.	Segundo disposto no art. 1º da Lei 10.887/2004, no cálculo dos proventos de aposentadoria, será considerada a média aritmética simples das maiores remunerações, utilizadas como base para as contribuições do servidor aos regimes de previdência a que esteve vinculado, correspondentes a 80% (oitenta por cento) de todo o período contributivo desde a competência julho de 1994 ou desde a do início da contribuição, se posterior àquela competência.
5.	De acordo com o ato concessório de aposentadoria, a servidora ingressou no cargo em que se deu a aposentadoria após o mês de julho/1994, mas averbou, para fins de aposentadoria, tempo de serviço prestado em empresa privada, pública ou sociedade de economia mista, onde era vinculada ao Regime Geral de Previdência Social – RGPS.
6.	Diante disso, visando averiguar se todas as remunerações (a partir de julho/1994) integraram o cálculo dos proventos de aposentadoria, esta Unidade Técnica solicitou a memória de cálculo dos proventos, discriminando mês a mês, todas as remunerações que integraram o cálculo da média das remunerações que trata o art. 1º da Lei 10.887/2004 (peça 1) que foi prontamente atendida (peça 4) .
7.	Conforme mapa de tempo de serviço/contribuição acostado na peça 4, p. 7/9, a interessada ingressou no TRT-1 em 31/7/2001, tendo averbado os seguintes tempos de serviço/contribuição: a) atestado pelo Instituto Nacional do Seguro Social – INSS: nos períodos de 20/2/1964 a 15/7/1971, 26/7/1971 a 24/4/1977, 2/5/1977 a 30/6/1977, 1º/10/1977 a 7/8/1978, 4/9/1978 a 30/11/1990, 1º/10/1996 a 30/6/1997 e 28/10/1997 a 8/3/2001.
8.	Agora, avaliando a memória de cálculo dos proventos acostada na peça 4, p. 12/16, constata-se que o tempo de serviço/contribuição atestado pelo INSS e prestado após julho/1994 não integrou o cálculo da média das remunerações.
9.	Nesse caso, entende-se que houve impropriedades no cálculo dos proventos, haja vista que os salários de contribuição do tempo de serviço atestado pelo INSS após julho/1994 não integraram a média das remunerações encontrada, o que afronta o art. 1º da Lei 10.887/2004, razão pela qual o ato deve ser apreciado pela ilegalidade.
10.	Nada obstante, deve-se dispensar a devolução dos valores indevidamente recebidos de boa-fé, nos termos do Enunciado 106 da Súmula de Jurisprudência deste Tribunal.
11.	Por fim, vale destacar que o aludido ato deu entrada neste Tribunal há menos de cinco anos, não sendo aplicável, portanto, o procedimento de contraditório e ampla defesa determinado pelo Acórdão 587/2011-TCU-Plenário.
CONCLUSÃO 
12.	A abrangência e a profundidade das verificações levadas a efeito fundamentam convicção de que o ato de aposentadoria deve ser apreciado pela ilegalidade, haja vista que os salários de contribuição do tempo de serviço atestado pelo INSS após julho/1994 não integraram a média das remunerações, o que afronta o art. 1º da Lei 10.887/2004.  
PROPOSTA DE ENCAMINHAMENTO 
13.	Ante o exposto, com fundamento nos arts. 71, inciso III, da Constituição Federal, 1o, inciso V, e 39, inciso II, da Lei 8.443/1992 e 260, § 1o, do Regimento Interno do Tribunal de Contas da União, propõe-se:
a)  considerar ilegal e negar o registro do ato constante do presente processo.
b) dispensar o ressarcimento das quantias indevidamente recebidas de boa-fé, consoante o disposto no Enunciado 106 da Súmula de Jurisprudência do TCU;
c) determinar à Unidade Jurisdicionada que:
c.1) abstenha de realizar pagamentos para o ato ora apreciado pela ilegalidade, no prazo 15 (quinze) dias, contados a partir da ciência desta deliberação, sujeitando-se a autoridade administrativa omissa à responsabilidade solidária, nos termos do art. 262, caput, do Regimento Interno do TCU;
c.2) emita novo ato de aposentadoria e submeta-o a registro deste Tribunal no prazo de trinta dias, após corrigida a falha que ensejou na ilegalidade do ato;
c.3) comunique a interessada do teor desta decisão, alertando-a de que o efeito suspensivo proveniente da interposição de eventuais recursos não a exime da devolução dos valores percebidos indevidamente após a respectiva notificação, caso os recursos não sejam providos;
c.4) no prazo de trinta dias, contados da ciência da decisão, envie a este Tribunal documentos comprobatórios de que a interessada está ciente do julgamento deste Tribunal.”
2. 	Ainda no âmbito da Sefip, o Sr. Diretor da Diretoria de Tecnologia de Informação em Pessoal externou sua concordância com o encaminhamento proposto pelo Sr. Auditor Federal de Controle Externo (peça 8) . 
3. 	De igual forma, o representante do Ministério Público junto ao TCU, eminente Procurador Sergio Ricardo Costa Caribé, manifestou-se de acordo com a proposta de mérito oferecida pela unidade técnica (peça 9) .
É o Relatório.

Não há

Procurador Sergio Ricardo Costa Caribé

PESSOAL. ATO DE CONCESSÃO DE APOSENTADORIA. TRIBUNAL REGIONAL DO TRABALHO DA 1ª REGIÃO/RJ. PROVENTOS ARBITRADOS COM BASE NA MÉDIA ARITMÉTICA SIMPLES DAS MAIORES REMUNERAÇÕES, UTILIZADAS COMO BASE PARA AS CONTRIBUIÇÕES DO SERVIDOR AOS REGIMES DE PREVIDÊNCIA A QUE ESTEVE VINCULADO. NÃO INCLUSÃO, NO CÁLCULO DA MÉDIA, DE SALÁRIOS REFERENTES A PERÍODOS DE TRABALHO POSTERIORES À COMPETÊNCIA JULHO DE 1994. ILEGALIDADE DO ATO. NEGATIVA DE REGISTRO. DETERMINAÇÕES.

APOSENTADORIA (APOS)

Secretaria de Fiscalização de Pessoal

Inicialmente, registro que atuo nos presentes autos por força do contido no art. 152 do Regimento Interno do TCU (RI/TCU) .	
2.	Em apreciação ato de aposentadoria instituída pelo Tribunal Regional do Trabalho da 1ª Região no interesse de Helen Morais Diniz (peça 5) .
3.	A concessão inicial de aposentadoria da interessada deu-se — sob a modalidade voluntária, com proventos integrais — no cargo de Técnico Judiciário - Área Administrativa, com vigência em 11/9/2014, tendo por fundamento legal o art. 40, § 1º, inciso III, alínea “a”, da Constituição Federal, com a redação dada pela Emenda Constitucional nº 41/2003, c/c o art. 1º da Lei nº 10.887/2004 (peça 4, p. 5) , cujos textos reproduzo abaixo:
	Constituição Federal:
“Art. 40. Aos servidores titulares de cargos efetivos da União, dos Estados, do Distrito Federal e dos Municípios, incluídas suas autarquias e fundações, é assegurado regime de previdência de caráter contributivo e solidário, mediante contribuição do respectivo ente público, dos servidores ativos e inativos e dos pensionistas, observados critérios que preservem o equilíbrio financeiro e atuarial e o disposto neste artigo. 
§ 1º Os servidores abrangidos pelo regime de previdência de que trata este artigo serão aposentados, calculados os seus proventos a partir dos valores fixados na forma dos §§ 3º e 17: 
 (...) 
III - voluntariamente, desde que cumprido tempo mínimo de dez anos de efetivo exercício no serviço público e cinco anos no cargo efetivo em que se dará a aposentadoria, observadas as seguintes condições:  
sessenta anos de idade e trinta e cinco de contribuição, se homem, e cinquenta e cinco anos de idade e trinta de contribuição, se mulher;
	Lei nº 10.887/2004:
“Art. 1º No cálculo dos proventos de aposentadoria dos servidores titulares de cargo efetivo de qualquer dos Poderes da União, dos Estados, do Distrito Federal e dos Municípios, incluídas suas autarquias e fundações, previsto no § 3º do art. 40 da Constituição Federal e no art. 2º da Emenda Constitucional nº  41, de 19 de dezembro de 2003, será considerada a média aritmética simples das maiores remunerações, utilizadas como base para as contribuições do servidor aos regimes de previdência a que esteve vinculado, correspondentes a 80% (oitenta por cento) de todo o período contributivo desde a competência julho de 1994 ou desde a do início da contribuição, se posterior àquela competência.”
4. 	Ocorre que, antes de assumir o cargo de Técnico Judiciário, em 31/7/2001, a interessada laborou em empresa privada, pública ou sociedade de economia mista, onde era vinculada ao Regime Geral de Previdência Social – RGPS. De acordo com o mapa demonstrativo de tempo de serviço (peça 4, pp. 7/9) , a ora inativa averbou os seguintes tempos de serviço/contribuição, atestado pelo Instituto Nacional do Seguro Social (INSS) : nos períodos de 20/2/1964 a 15/7/1971, 26/7/1971 a 24/4/1977, 2/5/1977 a 30/6/1977, 1º/10/1977 a 7/8/1978, 4/9/1978 a 30/11/1990, 1º/10/1996 a 30/6/1997 e 28/10/1997 a 8/3/2001.
5.	No entanto, o exame da memória de cálculo dos proventos de aposentadoria (peça 4, pp. 12/16) revela que os salários relativos ao tempo de serviço atestado pelo INSS — prestado após julho de 1994 (1º/10/1996 a 30/6/1997 e 28/10/1997 a 8/3/2001) — não integraram o cálculo da média das remunerações, o que, ao contrariar frontalmente o disposto no art. 1º da Lei nº 10.887/2004, impõe que o ato seja apreciado pela ilegalidade.
6. 	Observo que em virtude de o ato de concessão ter sido encaminhado para apreciação desta Corte de Contas há menos de cinco anos (14/10/2014; peça 5, p.1) , não se faz necessária a realização de prévia oitiva da servidora inativa (Acórdão 587/2011-TCU-Plenário, relatado pelo ministro Valmir Campelo) .
7. 	Cabe esclarecer ao órgão de origem que a concessão julgada ilegal poderá prosperar mediante emissão de novo ato livre da irregularidade apontada, conforme previsto no art. 262, § 2º, do Regimento Interno do TCU. 
	
	Do exposto, VOTO por que seja aprovado o Acórdão que ora submeto a este Colegiado.
TCU, Sala das Sessões Ministro Luciano Brandão Alves de Souza, em 19 de fevereiro de 2019.
RAIMUNDO CARREIRO 
Relator